最高法院刑事判決　　　　　　九十四年度台上字第二０七二號
　　上　訴　人　甲○○
　　　　　　　　　　　　樓
　　選任辯護人　陳嘉銘律師
　　上　訴　人　乙○○
　　選任辯護人　陳魁元律師
上列上訴人等因常業詐欺案件，不服台灣高等法院高雄分院中華
民國九十一年六月二十七日第二審判決（九十年度上訴字第一一
四０號，起訴案號：台灣高雄地方法院檢察署八十八年度偵字第
二四七二六號），提起上訴，本院判決如下：
    主  文
原判決撤銷，發回台灣高等法院高雄分院。
    理  由
本件原判決認定：上訴人乙○○與已判刑確定之康芳瑞、不詳姓
名成年男子與女子，共同意圖為自己不法之所有，自民國八十七
年八月間起，合組金光黨犯罪模式，上訴人甲○○自八十七年十
一月間起出資加入該集團，共同基於常業詐欺之犯意聯絡，或由
康芳瑞、或由該男子擔任司機角色，連續於原判決附表一所示之
時間、地點，由乙○○裝扮成精神異常之女子，身上攜帶不詳數
目之真鈔，餘則偽以紙張或飲料等物假裝成真鈔，以及甲○○或
該女子扮成過路偶遇之好心女子，向原判決附表一所示被害人楊
丁伸、呂碧霧、楊何幼麵、官江玉蘭、石沈彩月、謝林卻等多人
藉故搭訕，並詐稱：旁邊之乙○○精神頗有異常，身上攜帶巨款
，問去婦產科道路如何走、又說要去買小鳥，很怕別人會騙他錢
；或稱乙○○剛剛買小鳥就給店家數萬元，不如拿他錢做善事云
云，要求被害人楊丁伸、楊何幼麵等人做善事送乙○○回家或騙
取乙○○帶金錢去賑災作功德，並即招呼駕駛計程車在旁等候
之康芳瑞或另外參與之不詳姓名男子之司機上前搭載，使被害人
楊丁伸、楊何幼麵、官江玉蘭、石沈彩月、謝林卻等人不疑有詐
，與甲○○、乙○○共同搭乘康芳瑞或他人駕駛之計程車，在計
程車上，康芳瑞稱要多做善事云云，而甲○○、乙○○則共同遊
說原判決附表一所示被害人楊丁伸、楊何幼麵、官江玉蘭、石沈
彩月等人，要其也拿出印章、存摺表示有錢給乙○○看看即可將
乙○○所攜帶之巨額款項騙取，再將之捐出救濟，也算是做一件
好事等語，使楊丁伸、楊何幼麵、官江玉蘭、石沈彩月、謝林卻
等人言聽計從並陷於錯誤，搭乘康芳瑞或該不詳姓名男子之計程
車或回家取款或取金飾，或至金融機構提領現款，而與乙○○比
較所持有之現金金額多寡，並出示乙○○；甲○○、乙○○與康
芳瑞等詐欺集團成員再俟機將預藏之內包有飲料或紙張之包裹與
楊丁伸、楊何幼麵、官江玉蘭、石沈彩月等人之現款調包，並於
錢財到手後於搭載楊丁伸、楊何幼麵等人離去，於中途再要求楊
丁伸、楊何幼麵等人先行下車，隨即逃逸，嗣楊丁伸、楊何幼麵
、謝林卻、官江玉蘭等人返家之後打開包裹，發現或為報紙、或
為飲料或他物，並非如甲○○、乙○○二人先前所說或所出示之
現金時，始知受騙（關於行為人犯罪時間、地點、被害人及詐得
財物，均詳如原判決附表一所示），甲○○等人於詐財得手後，
即朋分花用，並恃以為生，均以之為常業。嗣於八十八年十月五
日上午九時三十分許，甲○○、乙○○與康芳瑞又以相同理由詐
騙石沈彩月並偕其至高雄市○○區○○路上之高雄企銀內，於石
沈彩月提款新台幣（下同）五十萬元離去時，因行員提醒警衛注
意，甲○○、乙○○、康芳瑞等人心虛逃逸，並於高雄市○○街
與應安路口查獲張、劉二女，康芳瑞則趁隙逃逸致該次詐騙未得
手，並扣得康芳瑞所有之營業登記證一枚；偽裝鈔票之香煙盒四
包、偽裝鈔票之鋁罐飲料八罐、包偽鈔用之絲巾一條等行騙工具
、及皮包一只；並自甲○○身上查扣現金十一萬六千五百元及自
乙○○身上查扣現金九十萬二千一百元等情。因而撤銷第一審之
科刑判決，改判仍論處甲○○、乙○○共同意圖為自己不法之所
有，以詐術使人將本人之物交付為常業，甲○○處有期徒刑年
，乙○○處有期徒刑年陸月，並均於刑之執行完畢或赦免後，
令入勞動場所，強制工作貳年；固非無見。
惟查：(一)原判決於事實欄認定：「甲○○與乙○○、康芳瑞、不
詳姓名成年男子、不詳姓名成年女子，共同基於常業詐欺之犯意
聯絡，由康芳瑞或該不詳姓名男子擔任司機，由乙○○裝扮成精
神異常之女子，身上攜帶不詳數目之偽鈔，餘則為以紙張或飲料
等物假裝成真鈔，以及甲○○或不詳姓名成年女子扮成過路偶遇
之好心女子，向附表一所示被害人楊丁伸、呂碧霧、楊何幼麵、
官江玉蘭、石沈彩月、謝林卻等多人藉故搭訕，並詐稱：旁邊之
乙○○精神頗有異常，身上又攜帶巨款，又問去婦產科道路如何
走、又說要去買小鳥，很怕別人會騙他錢；或稱乙○○剛剛買小
鳥就給店家數萬元，不如拿他錢做善事云云，要求附表一被害人
楊丁伸、楊何幼麵等人做善事送乙○○回家或騙取乙○○帶金
錢去賑災作功德，並即招呼駕駛計程車在旁等候之康芳瑞或另外
參與之不詳姓名男子之司機上前搭載，使附表一被害人楊丁伸、
楊何幼麵、官江玉蘭、石沈彩月、謝林卻等人不疑有詐，與甲○
○、乙○○共同搭乘康芳瑞或他人駕駛之計程車，在計程車上，
康芳瑞鼓稱要多做善事云云，而甲○○、乙○○則共同遊說附表
一所示被害人楊丁伸、楊何幼麵、官江玉蘭、石沈彩月等多人，
要其也拿出印章、存摺表示有錢給乙○○看看即可將乙○○所攜
帶之巨額款項騙取，再將之捐出救濟，也算是做一件好事等語，
使附表一所示被害人楊丁伸、楊何幼麵、官江玉蘭、石沈彩月、
謝林卻等多人言聽計從並陷於錯誤，搭乘康芳瑞或該不詳姓名男
子之計程車或回家取款或取金飾，或至金融機構提領現款，而與
乙○○比較所持有之現金金額多寡，並出示乙○○。甲○○、乙
○○與康芳瑞等詐欺集團成員再俟機將預藏之內包有飲料或紙張
之包裹與附表一被害人楊丁伸、楊何幼麵、官江玉蘭、石沈彩月
等人之現款調包，並於錢財到手後於搭載被害人楊丁伸、楊何幼
麵等人離去，於中途再要求被害人楊丁伸、楊何幼麵等人先行下
車，隨即逃逸，嗣被害人楊丁伸、楊何幼麵、謝林卻、官江玉蘭
等人返家之後打開包裹，發現或為報紙、或為飲料或他物，並非
如甲○○、乙○○二人先前所說或所出示之現金時，始知受騙」
；似認定甲○○亦參與原判決附表一編號一被害人楊丁伸部分之
犯罪實施，然原判決附表一編號一記載參與該次犯罪之行為人為
：「乙○○、不詳姓名成年男子、不詳姓名成年女子」；有前後
認定事實矛盾之違法。又原判決於事實欄認定：甲○○係自八十
七年十一月間，始參加乙○○之金光黨犯罪組識；而原判決附表
一編號一「犯罪時間」欄係記載：「八十七年八月十日」，如果
無訛，甲○○於八十年八月十日，尚非該金光黨犯罪組織之成員
，能否參加該次犯罪行為之實施？原判決未查明釐清，亦有違誤
。(二)科刑之判決書，須將認定之犯罪事實詳記於事實欄，然後於
理由欄說明所憑之證據，以使事實與理由兩相一致，方為合法。
原判決於主文第三項諭知：「扣案之新台幣玖拾萬元沒收」，雖
於理由欄說明：「扣案之現金其中九十萬元為供犯罪所用之物，
依刑法第三十八條第一項第二款規定宣告沒收」，然原判決於事
實欄僅載謂：「自甲○○身上查扣現金十一萬六千五百元及自乙
○○身上查扣現金九十萬二千一百元」，並未明確認定並記載甲
○○、乙○○自身上查扣之現金一百零一萬八千六百元，其中之
九十萬元係供本件犯罪所用，遽予宣告沒收，自屬違誤。(三)按同
謀共同正犯，因其未參與犯罪構成要件之實施行為，僅以其參與
犯罪之謀議為其犯罪構成要件之要素，自應以嚴格之證據證明其
參與謀議，此與一般共同正犯，僅以其行為當時有共同犯意之聯
絡及行為之分擔，即應負共同正犯之責，其事前有無參與犯罪之
謀議，無須明白認定，亦毋庸為嚴格之證據證明者不同。原判決
於理由欄說明：「甲○○與其他共犯共組俗稱金光黨集團，基於
常業詐欺之犯意聯絡，雖未參與附表一編號九及十二之犯行而推
由其他共犯參與犯罪，自應就上開部分犯罪，負共犯之刑責」（
原判決正本第五頁）；惟依原判決附表編號九、十二所示，參與
各該犯罪者為：「乙○○、不詳姓名成年男子、不詳姓名成年女
子」，甲○○就該二次犯罪，事前有無與乙○○、不詳姓名成年
男子及不詳姓名成年女子謀議？謀議內容及範圍如何？能否以甲
○○曾參與其他之詐欺犯罪行為，即認定該二次之犯罪，甲○○
與實施犯罪之乙○○、不詳姓名成年男子、不詳姓名成年女子係
同謀而推由乙○○等人實施犯罪行為？原判決未深入究明，亦未
於判決理由欄說明所憑之證據，即認定甲○○就該二次犯罪係共
同正犯，尚嫌率斷。(四)原判決於事實欄認定上訴人之詐騙方法為
：「由乙○○裝扮成精神異常之女子，身上攜帶不詳數目之真鈔
，餘則為以紙張或飲料等物假裝成真鈔，以及甲○○或不詳姓名
成年女子扮成過路偶遇之好心女子，向附表一所示被害人楊丁伸
、呂碧霧、楊何幼麵、官江玉蘭、石沈彩月、謝林卻等多人藉故
搭訕，並詐稱：旁邊之乙○○精神頗有異常，身上又攜帶巨款，
又問去婦產科道路如何走、又說要去買小鳥，很怕別人會騙他錢
；或稱乙○○剛剛買小鳥就給店家數萬元，不如拿他錢做善事云
云，要求附表一被害人楊丁伸、楊何幼麵等人做善事送乙○○回
家或騙取乙○○帶金錢去賑災作功德，而甲○○、乙○○則共
同遊說附表一所示被害人要其也拿出印章、存摺表示有錢給乙○
○看看即可將乙○○所攜帶之巨額款項騙取，再將之捐出救濟，
也算是做一件好事等語，使附表一所示被害人陷於錯誤，搭乘康
芳瑞或該不詳姓名男子之計程車或回家取款或取金飾，或至金融
機構提領現款，而與乙○○比較所持有之現金金額多寡，並出示
乙○○，甲○○、乙○○與康芳瑞等詐欺集團成員再俟機將預藏
之內包有飲料或紙張之包裹與附表一被害人之現款調包」；惟被
害人蔡李鳳於警詢時供稱：「張、劉等人於八十八年四月七日上
午十一時，在三民區○○路上，以向我問衛生所在那裏為由，向
我搭訕，然後陸續談到股票買賣問題，向我說現在人家玩股票都
贏很多錢，妳怎麼不玩股票，於是我即向我的鄰居借了五十萬元
給該詐騙集團，沒有施用暴力及迷藥」；與原判決上開認定之詐
欺方法不同；有證據上理由矛盾之違法。又證人江玉蘭於偵查中
供稱：「（問：是否庭上甲○○、乙○○？甲○○騙我，當時有
一位當瘋子，沒有在場，另外還有一位司機」（偵查卷第六十三
頁反面）；又第一審筆錄記載：「問：甲○○、乙○○二人有沒
有騙你錢？）陳顏思當庭指認甲○○行騙」（第一審卷第三十四
頁）；則原判決於理由欄說明：「原判決附表一編號十五、十六
，乙○○參與行騙之事實，業據被害人官江玉蘭、陳顏思指證並
當庭指認被告二人」，核與上引卷內資料即有不符。綜上，應認
原判決有撤銷發回之原因；原判決其他有裁判上一罪關係部分，
基於審判不可分原則，應一併發回。
據上論結，應依刑事訴訟法第三百九十七條、第四百零一條，判
決如主文。
中　　華　　民　　國　九十四　年　　四　　月  二十二  日
                      最高法院刑事第一庭
                          審判長法官  施　文　仁
                                法官  林　永　茂
                                法官  蕭　仰　歸
                                法官  王　居　財
                                法官  林　開　任
      本件正本證明與原本無異
                                      書  記  官
中　　華　　民　　國　九十四　年　　四　　月  二十九  日
                                               ｍ
